臺灣高雄地方法院民事判決　　　　　　 93年度重訴字第227號
原　　　告　德寶營造股份有限公司
法定代理人　甲○○
訴訟代理人　黃順天律師
被　　　告　台灣電力股份有限公司輸變電工程處南區施工處
法定代理人　丙○○
訴訟代理人　何俊墩律師
　　　　　　李玲玲律師
當事人間給付工程款事件，本院於民國94年7 月13日言詞辯論終
結，判決如下：
  主  文
原告之訴及假執行之聲請均駁回。
訴訟費用由原告負擔。
  事實及理由
壹、原告方面：
一、聲明：求為判決被告給付原告新台幣（下同）00000000元，
    及自起訴狀繕本送達之翌日起到清償日止，按年息百分之五
    計算之利息。原告並願以彰化商業銀行、台新銀行、中華商
    業銀行、中國信託商業銀行、交通銀行、華僑商業銀行或世
    華銀行之可轉讓定期存單，或政府公債供擔保，請准宣告假
    執行。
二、陳述：
１、兩造前於民國（下同）90年4 月17日，訂立「工程採購承攬
    契約」，由原告承包被告之「中島Ｄ／Ｓ新建工程」，上開
    工程自90年5 月28日開工後，業於92年7 月25日完工，並經
    驗收合格及辦妥工程保固，但被告卻藉詞使用執照尚未核發
    ，而積欠尾款0000000 元尚未給付予原告；暨藉詞原告未如
    期完工應扣違約金，而擅自從應給付予原告之工程款中扣款
    00000000元未付予原告。為此，請求被告應給付原告000000
    00元，及自起訴狀繕本送達之翌日起到清償日止，按年息百
    分之五計算之利息。
２、兩造所立契約書第五條規定：「、、、工程全部峻工經本公
    司初驗及正式驗收合格，並由承包廠商依本須知九十二條辦
    妥工程保固保證後結付尾款。」（參本院11頁）。系爭工程
    ，既經完工及驗收合格，並已辦妥工程保固，被告自應給付
    尾款0000000 元。
３、系爭工程自90年5 月28日開工，契約原定工期為400 日，實
    際施工日數雖為788 天，但經被告明確同意展期130 日。除
    此，因「下雨不能施工」、「向鋼樑接頭之專利權人（國科
    會）申請專利使用授權，共費時257 日」、「因鋼樑上所鑽
    孔位偏移，重新購買鋼樑鑽孔，致多費時60日」（詳如後述
    ），於計算工期時應再展延321 天（即4 ＋257 ＋60；詳後
    述），故原告承包系爭工程，並未逾期完工。退一步言之，
    縱認原告逾期完工，比較「本工程特別說明Ａ」之「２‧１
    」與「２‧２」之約定，可知，兩造所約定之違約金仍屬過
    高，應予酌減。
４、計算工期時，應展延工期321 日：
    (1)、92年6 月7 日、8 日、11日、12日下雨，於計算工期時
        ，此四日不應列入。
    (2)、原告在系爭工程施工所用之鋼樑上鑽孔，鑽完後之孔位
        雖有偏移，但經高雄市土木技師公會鑑定結果，對結構
        安全並無影響。然因被告堅持，致原告重新購買鋼樑及
        打孔，為此增加之60日工作期間（重購鋼材須30日，檢
        驗、鑽孔各須15天），不應列入原工期。
    (3)、因系爭工程之第一期工程中的地上建物係採用鋼骨結構
        ，故於施工過程中，必須使用「接頭」連接各根鋼骨。
        又被告於招標時指定使用如本院67頁所示之「接頭」，
        已違反政府採購法第26條第4 項，故應有被告自行取得
        專利權人即國科會之使用授權，及由被告負擔取得授權
        所須之費用。又被告明知國科會是67頁接頭之專利權人
        ，卻未明講，致原告在詢問過程中花了一些時間。原告
        於90年7 月12日向國科會詢函，到90年9 月3 日才獲國
        科會回文，嗣於91年3 月26日被告才以函文告知原告，
        已核備鋼構圖共257 天（即90年7 月12日起到91年3 月
        26 日止），計算工期時，自應扣除。
貳、被告方面：
一、聲明：求為判決，原告之訴駁回。如受不利之判決，願供擔
    保，請准宣告免為假執行。
二、陳述：
１、兩造確有訂約，由原告承包被告之系爭工程，但被告逾期24
    5 日完工，依約每日違約金為11萬元，但原告參酌行政院公
    共工程委員會88 年5月25日88工程企字第880710號函所發佈
    之「採購契約要項」之「柒之四十五」條之第二項規定，僅
    扣除違約金00000000元，應屬合理。
２、又因原告未依約提供使用執照，故尾款0000000 元尚不必給
    付予原告。
３、依「施工說明書總則修訂之Ｋ之（ｂ）之２之(3)」，必須有
　　「路基工程因雨後積水；建築工程因雨潮溼無法從事室外粉
　　刷、裝修、油漆等；基礎工程因雨積水或水患，雨後（晴陰
  　天）之抽水」情形之一，且影響全部工程或要徑作業不能進
    行，報經被告核准者，才不計工期（本院卷81頁）。92年6
    月7 日、8 日、11日、12日雖有下雨，但沒有積水，不符合
    上開情形，且原告未報經被告核准，此四日自應計入工期。
４、同意原告所稱：「鋼樑所鑽孔位偏移重新制作，須費時六十
    日」為真，但鋼樑上所鑽孔位偏移，係因原告未按圖施工鑽
　　孔所致，被告雖自行送鑑定表示不因此影響安全，但就送鑑
　　定之過程及結論，被告均不曾同意。且鑑定人並非原始設計
  　人，難認其鑑定結果為正確，故計算工期時不應扣除此60日
    。
５、系爭接頭應由原告負責取得專利授權，故計算工期時不應扣
    除此257 日：
    (1)、兩造所立系爭購承攬契約書第22條第4 項、第5 項約定
        ：「乙方（註：即原告）為執行承包工作，、、若屬於
        專利之使用，乙方於本工程相關設計送審時應提出專利
        使用授權同意書。」、「乙方執行承包工作如有任何參
        考他人著作之必要，均應取得著作權人同意。」，「鋼
        結構施工規範」之總則之「1 ‧6 專利使用」亦約定：
        「凡圖說規定使用屬於第三人專利權之設計、、，須由
        乙方（註：即原告）正式取得各該專利權廠商之承諾、
        、」，故應由原告負責向專利權人取得專利授權。
    (2)、系爭工程招標時，即已將本院卷67頁之結構圖交給原告
        ，又取得系爭接頭之專利授權僅須支付費用15萬元，占
        總工程款之比率極小。然原告於90年7 月12日函詢國科
        會，並於90年9 月3 日獲國科會回函，竟仍遲至91 年3
        月4 日才完成專利授權，顯係因原告未積極追蹤辦理所
        致。
    (3)、被告要求原告應取得鋼構接頭之專利授權，係為避免侵
        害他人專利。原告於90年9 月6 日提送鋼構施工圖供被
        告審查，迄今91年3 月5 日完成核備時止，先後送審五
        次，係因被告未確實依設計圖規劃鋼構施工圖，且圖面
        資料送審前未詳加核對而錯誤百出所致。
參、不爭執之事實：
一、兩造確有簽立系爭工程契約。
二、系爭工程自90年5 月28日開工，原契約約定工期為400 日，
    但總施工日數為788 天。但被告同意展期130 日（即起訴前
    已同意增加55日、13日。訴訟中，就「涵洞及圍牆的施工，
    涉及管線遷移，包括自來水、電信線、電纜線、高壓電桿管
    、路燈管線遷移」，再增加75天的工期），所以兩造有爭執
    者僅是否逾期完工245 日（即000 －000 －00－00－00＝24
    5）。
三、尾款0000000 元尚未給付予原告；且原告自從應給付予原告
    之工程款中扣款00000000元未付予原告。
肆、得心證之理由：
一、經查，系爭工程自90年5 月28日開工，原契約約定工期為40
    0 日，但總施工日數為788 天，扣除經被告同意增加之130
    日，仍較原約定之工期超出245 日，為此原告從應付之工程
    款中扣除00000000元未付予原告；暨系爭工程已完工及驗收
    ，並辦妥工程保固保證，但仍有尾款0000000 元未給付予被
    告等情，業經兩造一致陳明在卷。故本案應查明者「原告是
    否逾期完工（是否因下雨、申請專利使用授權、鋼樑鑽孔偏
    移，而增加321 日工期）」、「違約金是否過高」、「使用
    執照核發前是否應先給付尾款」（細節則詳後述）。
二、92年6 月7 日、8 日、11日、12日因有降雨，但於計算施工
    期時仍應列為「能施工日」：
１、就「下雨天是否計入工期」一事，依本院卷81頁之「施工說
    明書總則、細則、規範增修訂條文」之「施工說明書總則修
　　訂之Ｋ之（ｂ）之２之(3)」約定，若有「路基工程因雨後積
    水」、「建築工程因雨潮溼無法從事室外粉刷、裝修、油漆
    等」、「基礎工程因雨積水或水患，雨後（晴陰天）之抽水
    」情形之一，且影響全部工程或要徑作業不能進行，報經甲
    方（被告）核准者，不計工期。
２、經查：
    (1)、原告之工地管理員張豐財雖證稱：「這四天就是下雨，
        工人沒有出來才不能施作。」、「室外下雨不能施作」
        ，但亦證稱：「（被告有無明確同意這四天不能施作？
        ）被告監工人員在這四天並沒有事先同意我們不必作」
        、「（這四天是否有從事油漆、裝修？）沒有室外油漆
        、粉刷，」等語（本院229頁、230頁），因此與前揭「
　　　  報經甲方（被告）核准」、「建築工程因雨潮溼無法從
        事室外粉刷、裝修、油漆等」之規定不合。
    (2)、至於張豐財雖又稱「這四日有抽水」，但依高雄氣象站
        之紀錄，92年6月1日到12日之逐日累積雨量，分別為「
        1日0 mm、2日1mm、3日到5日均為0mm、6日5‧5mm、7日
        266mm、8日1mm、9日9mm、10日67mm、11日10mm、12日
        50‧5mm」（參本院卷140頁）。可知，除92年6月7日及
        12日外，其餘各日雨量均很少。至於12日當日之雨量則
        是集中在晚上22時到24時間（即下班後），7 日之雨量
        則多集中在早上8 時以前（即上班前）。再則，本院卷
        78頁之監工日誌卻僅記載「雨天未施作」，而未記載有
        「抽水或積水」的情形。衡諸證人張豐財於94年2 月15
        日到院證述時，距92年6 月，已事隔將近二年，就類此
        「雨勢大小、有無積水及抽水」等細節，能否正確記憶
        原即有疑。因此原告公司及張豐財既未提出照片及其他
        書面記錄為證，92年6 月12日當天，原告公司更有從事
        主變室之拉錨荷重測試驗等工作（參本院卷78頁之監工
        日記），則難認已合於前揭「施工說明書總則修訂之Ｋ
        之（ｂ）之２之(3)」之因雨或積水、抽水、或潮溼，致
        無法施工之要件（條文詳前述）。更何況，在施工實務
        上，工地之事情繁多，縱有下雨，亦非不能調整工作順
        序，先從事其他不受雨勢影響的事項。所以依現有證據
　　　　，本院尚難認「92年6 月7 日、8 日、11日、12日降雨
        ，已達不能施工的情形」。
三、原告雖因未按設計圖打孔，以致在鋼樑上所鑽孔位有偏移，
    而多花60日重新制作，但仍不得藉此要求展延系爭契約工期
    ：
１、按實際施工時，因鋼柱接頭與樑端交接處須以箍筋固定，故
    原告應先依照已核備的鋼構施工圖，在鋼樑的端部鑽出預留
    之孔位，俾便日後施工時能將箍筋插入。但原告之工人在實
    際鑽孔時，所鑽之位置有所偏移，致與施工圖上之原定孔位
    不符，經被告要求，原告乃重作等情，經證人蕭及張豐財證
    述在卷（參本院卷94年4 月19日筆錄）。又就「被告發現原
    告所鑽孔位有異時，鑽孔之進度如何」一事，原告之工地管
    理員張豐財稱「已完全鑽完」，另被告之員工乙○○則證稱
    ：「大概原告鑽了三分之一的孔位時，我們就跟原告講了，
    但原告還陸續做出來」等語，所述容有不同。但因被告發現
    孔位錯誤時，原告尚未將鋼樑運到工地安裝，所以被告應原
    告要求而重作時，只須「再購買新鋼材並按圖鑽孔」即可，
    而不生將「已安裝之鋼樑自工地拆下」的問題等情，業經兩
    造及證人一致陳明在卷。又被告因重新購入鋼材後加以切割
    、電焊、鑽孔，所須之日數為60日等情，亦經證人及兩造一
    致陳明在卷。因此，應探討者僅為「是否應該因此增加60日
    的工期」。
２、原告雖提出高雄市土木技師公會之高市士技鑑字第91─104
    號鑑定報告，表示「系爭鋼樑打孔偏移後，以滿焊磨平方式
    處理，尚無結構安全之顧慮」。但：
    (1)、如前述，孔位偏移係因原告未按圖施工鑽孔所致，亦即
    　  係肇因於可歸責於原告的事由。再參酌張豐財所證稱：
        「（鑑定目的？）我們認為對安全無虞，且重做會拖時
        間，所以我們才送鑑定、、（鑑定前有無告訴被告？）
        沒有，此鑑定並不是雙方合意送鑑定，改稱我們要送鑑
        定前，應該有通知被告，被告還是不同意，實際鑑定時
        ，應該有通知被告到場，但被告卻沒有到場。（孔位未
        按圖鑽孔，事先有無經過被告同意？）沒有，應該是有
        照圖鑽孔，只是在鑽時，我們鑽偏了，所以鑽偏時並沒
        有得到被告的同意。」等語，及乙○○證稱：「當初原
        告要求申請鑑定時我們不同意，所以對鑑定報告內容我
        們當然也不接受。（就工程專業上，鑑定結論究竟是正
        確或是錯誤？）我們對鑑定報告存疑，因為專利權人是
        國科會，但實際鑑定人並不是專利人為之。」等語，暨
        證人蕭志勝證稱：「原告提出施工詳圖，經過我們核備
        ，後來、、我們檢驗發現，原告並沒有照提出來的圖施
        工，我們要求原告照原來的施工詳圖去做，原告自己卻
        認這個方式可以代替施工圖上的方法，但我們現場檢驗
        人員沒有同意原告方案，結果原告自行去鑑定，鑑定結
        果雖然都可以，但我們還是堅持依照原來核備的施工詳
        圖去施工」等語，堪信被告不曾因為「鑽孔錯誤重作」
        ，而同意原告增加工期。
    (2)、又承攬契約之承攬人必須完成約定的工作，始屬於履行
        其給付之義務。而所謂「約定的工作」，基於契約自由
        原則，自應遵守契約當事人間之約定。又因某件物品的
        效用或功能，並非影響人們對該物品好惡的唯一之因素
        ，例如同款式及材質的衣服，人們會因顏色不同，甚至
        僅因「出廠之品牌」，而有不同的喜好及評價。因此，
        就系爭契約，原告既已具體指明鑽孔的孔位及施工方式
        ，亦即兩造已約定應按設計圖及施工圖所定方式施工，
        而非僅約定「具備一定效用或品質即可」，解釋上自應
        認原告應完全按設計圖施工，才能算已依債之本旨提供
        給付。從而，不論「系爭鋼樑打孔偏移後，以滿焊磨平
        方式處理，是否對結構安全有影響」，均難認原告已依
        約完工。
    (3)、綜上所述，因原告於鋼樑鑽孔時孔位偏移，而難認是按
        債之本旨為給付，亦即難認「完成約定的工作」，究其
        原因，又全然肇因於原告之錯誤行為，則自屬可歸責於
        原告之事由致給付遲延，被告更未曾同意展期。從而，
        原告自不得主張應增加60日之施工工期。
四、原告主張：「為取得鋼骨結構接頭之專利授權，應延長工期
    共257 天（即90年7 月12日起到91年3 月26日止）」等語，
    並無足採：
１、因系爭工程之第一期工程中的地上建物係採用鋼骨結構，故
    於施工過程中，必須使用「接頭」連接各根鋼骨（參本院卷
    第231 頁證人乙○○筆錄）。又實務上鋼骨「接頭」的型式
    不一，但在系爭工程招標時，被告就已將本院卷67頁所示之
    結構圖交給原告，表示系爭工程擬採用該圖所示之接頭。再
    則，上開67頁所示之「鋼骨樑柱接頭型式」，係行政院國家
    科學委員會補助台灣科技大學營建系陳生金教授所發明，而
    由國科會持有發明專利技術，故使用該技術須經國科會授權
    等情，業經兩造一致陳明在卷（參本院卷231 頁筆錄），並
    有國科會之函文（本院卷68頁）可佐，堪信為真實。故就是
    否應展期257 日，應查明者為：
    (1)、兩造是否已合意在系爭工程施工中應採用系爭接頭？又
        應由原告或被告，負責取得系爭接頭之專利權人的使用
        授權？
    (2)、若應由原告負責取得系爭接頭之專利授權，則原告取得
        「接頭」之專利使用授權以前，被告能否拒絕核准原告
         所提之「鋼構製造圖」？
    (3)、系爭工程，被告審查核准「鋼結構圖」之過程，有無延
        宕？
    (4)、在取得系爭接頭之專利授權過程中，有無「可歸責原告
        本身之事由，致遲未取得授權」的情形？
    (5)、合理之「取得專利授權時間」應為多久，是否會因此而
        導致工程延誤？
２、就系爭工程，應由原告向國科會（即專利權人）申請取得本
    院卷67頁所示「接頭」的專利使用授權。實際上，就系爭工
    程兩造亦均同意及決定採用本院卷67頁所示之「接頭」：
    (1)、參酌兩造所立系爭採購承攬契約書第22條第4 項、第5
        項約定：「乙方（註：即原告）為執行承包工作，應自
        行創作、不得以抄襲，改作或任何侵害他人智慧財產權
        之方式履行。若屬於專利之使用，乙方於本工程相關設
        計送審時應提出專利使用授權同意書。」、「乙方執行
        承包工作如有任何參考他人著作之必要，均應取得著作
        權人同意。」（本院卷21頁），及「鋼結構施工規範」
        之總則之「1 ‧6 專利使用」約定：「凡圖說規定使用
        屬於第三人專利權之設計、機具或構件，須由乙方（註
        ：即原告）正式取得各該專利權廠商之承諾，其使用專
        利之責任，概與甲方（註：即被告）無關」，實均已明
        白約定「應由原告負責向專利權人取得專利授權」。
    (2)、又本院審酌、取得系爭接頭之專利授權須支付予專利
        權人之費用僅15萬元，占總工程款之金額極為微小。
        、由本院卷170 頁到172 頁所附，起訴前原告與被告及
        國科會往來之文書所示，在起訴前，原告就此不曾有過
        爭執。、承包工程不外代購材料，提供技術與勞力，
        為定作人完成工作，因此系爭專利授權之取得，亦應由
        承攬人即原告負責提供。從而，本院難認兩造間之上開
        約定．有何違反誠信原則或公序良俗之虞。因此，應認
        須由原告須負責取得專利權人之授權，及負擔取得專利
        授權所須之相關費用。
    (3)、又原告雖指稱：被告指定於系爭工程中使用本院卷67頁
        所示之「接頭」，有違政府採購法第26第4 項「招標文
        件不得要求或提及特定之商標或商名、專利、設計或型
        式、特定來源地、生產者或供應者。」規定，因此應由
        被告負責向專利權人取得系爭接頭之專利使用授權云云
        。然政府採購法第26第4 項但書規定：「但無法以精確
        之方式說明招標要求，而已在招標文件內註明諸如或同
        等品字樣者，不在此限。」，而系爭接頭雖屬國科會之
        專利，但招標時被告交付予原告如本院卷67頁所示之「
        接頭」圖式時，已載明「若廠商尋得能達到同樣目的之
        其他類似方式者，經學術機構認證後，報請建築師及甲
        方（即被告）核可後，得同意使用」，原尚難遽認為違
        法。況且原告既未曾依政府採購法第74條就系爭工程之
        招標、審標、決標提出異議及申訴，則應不影響兩造間
        締結之契約的效力。更何況．原告訴訟代理人及證人張
        豐財（原告員工）均自承：「（估且不論有無違法政府
        採購法，原告有無要求用其他方式施工？）沒有，也沒
        有明確反對用這種工法施工。（所以原告一開始也打算
        用此種工法來施工？）對，應該是。」等語。綜上所述
        ，自應認就系爭工程兩造亦均同意及決定採用如本院卷
        67 頁 之「接頭」。
３、原告取得「接頭」之專利授權以前，被告應得拒絕核准原告
    所提之「鋼構製造圖」。且被告在審核核准原告所提之「鋼
    結構圖」過程，並無延宕：
    (1)、原告主張；被告不同意於原告取得授權前，先行核准鋼
        構製造圖，容有不當云云。但兩造所立系爭採購承攬契
        約書第22條第4 項已約定：「、、若屬於專利之使用，
        乙方（註：即原告）於本工程相關設計送審時應提出專
        利使用授權同意書。」（本院卷21頁）。又本院審酌專
        利法已明文處罰侵害專利權之行為，而民法第189 條又
        規定：「承攬人因執行承攬事項，不法侵害他人之權利
        者，定作人不負損害賠償責任。但定作人於定作或指示
        有過失者，不在此限。」，本案兩造既知系爭接頭涉及
        專利權之使用，若於原告未獲專利權人之授權前，被告
        即先行核准原告之鋼構製造圖，甚至進而施工，則依民
        法第189 條後段，被告勢必也將對專利權人負侵權行為
        之賠償責任。因此上開契約書第22條第4 項之約定，有
        其必要性，應屬合法。
    (2)、次查，原告於91年2 月27日提送「鋼結構施工圖」予被
        告審核，同年3 月4 日許國華補送專利授權使用合約書
        後，被告旋即於同年3 月6 日以「土木建築工程現場通
        知單」告知審查認可，並由原告公司簽收（參本院卷69
        頁、135 頁函文）。因此，應認原告備齊相相關文件後
        ，被告在合理之期間迅速審核通過並通知原告，所以難
        認被告之審核過程所無延宕。
４、原告遲遲未能取得系爭接頭之專利授權，實係肇因於可歸責
    原告本身之事由：
    (1)、雖然「兩造於90年4月17日簽約後，原告於90年7月12日
        函詢國科會，迄於91年3月1日原告才實際取得專利」，
        為兩造所不爭，堪信為真實。但僅就取得專利授權一事
        ，原告竟即主張展期257 日，幾已達原定系爭工程中之
        第一期工程工期（400 日）之65% ，實不合常情。爰以
        工期既僅400 日，為冀求大幅縮短時程，原告本應採取
        諸如電話、傳真、親自派人送件或溝通等方式，與各方
        洽商。但綜觀原告所提出之「取得專利授權的流程與相
        關公文資料」（附於本院卷第110 頁到第135 頁），可
        知原告捨棄上開便利快捷之方式，而以較為緩慢之公文
        往返方式向國科會等單位函詢及聲請、聯絡。且原告亦
        未能舉證有「已將急迫性告知並催促國科會等單位答覆
        ，仍遭國科會或其他單位延宕」的情形。則本來就應究
        責原告，並由原告負擔因此所生之不利益。
    (2)、如前述，系爭工程招標時，被告就已提供本院卷67頁所
        示之「鋼結構接頭圖示」予原告，該圖示上更已載明「
        １、以上接頭型式可能涉及國內外專利，廠商須於施工
        前釐清，因涉及專利所應負之責任。詢問電話（02）00
        000000國科會三科」，應認於招標時，被告已善盡告知
        的義務。且堪信早在兩造訂約以前，原告就可輕易查知
        「鋼骨樑柱接頭型式」專利權之歸屬及如何獲得專利授
        權之途徑。又參酌兩造均稱：「（姑且不論應由何人取
        得專利人的同意，是否一定要在某個時間點才提出申請
        ？）在正式簽約之後，就沒有時間上的困難。」（參本
        院卷232 頁）。又如前述，原告承包系爭工程，並未打
        算使用其他型式之接頭施工。稽諸上開說明，應認至遲
        在訂約時，原告就能向專利人申請授權。然原告竟拖延
        到90年7 月12日才以發函方式，向國科會詢問專利權之
        歸屬。則此段期間（即訂約後直到90年7 月11日以前）
        ，純因原告延宕消極未作為所致，絕無要求被告因而同
        意增加工期之理。
    (3)、原告於90年7 月12日致函國科會詢問專利權歸屬後，經
        國科會於90年9 月3 日函覆，嗣於同年11月13日間原告
        才向國科會提出專利授權之申請，及於91年3 月1 日才
        正式獲國科會授權。本院審酌：
        、依本院卷114頁、115頁國科會之函覆原告之內容，
            申請時，除應繳交之權利金外，只須檢附「專利授
            權使用申請函（公司來函）、經濟部公司執照、營
            利事業登記證、工廠登記證影本、該工程建築執照
            影本、該工程建築執照申請書影本」，資料及手續
            均極為簡便；國科會更已留下「該會承辦人之姓名
            、住址，及聯絡電話、傳真機號碼」，因此原告應
            該可在極短的時間內，甚至在當日就能準備完善。
            然國科會於90年9 月3 日函覆原告後，原告竟遲至
            同年11月13日才再發文向國科會提出專利授權之聲
            請（本院卷116 頁）。而綜觀原告所舉此段期間（
            即90年9 月3 日到11月13日）內之函文及事證（參
            本院卷111 頁到135 頁），可知在此段期間（即90
            年9 月3 日到同年11月13日）內，原告竟僅曾於90
            年9 月19日致函被告（本院115 頁），且由該函文
            所載：「契約圖說中鋼骨大樑與鋼骨柱鋼接翼板型
            式，、、經查確涉國科會專利、、本司將遵契約圖
            說施工及依法繳納專利權利金」、「惟國科會覆函
            中專利技術授權方式說明第七條所述安全責任歸屬
            ，亦與本公司無涉，特此聲明，請諒察」等字句，
            堪信原告寄發上開函文給被告的動機，僅意在撇清
            若真因採用此施工法而生損害時之責任，實際上原
            告不僅未反對採用此接頭之施工法，更無對系爭工
            程有不適合採用此接頭施工法之明確事證，甚至於
            函文中更已坦言其將按契約採用此專利工法。則原
            告延宕至90年11月13日才向國科會提出聲請，自亦
            屬可歸責於原告。更何況，退一步言之，縱原告對
            安全性有所存疑，實亦可採逕邀被告開會之方式確
            認，或以電話、傳真聯絡等便捷的方式為之。因此
            ，綜上所述，此段期間實亦不應要求被告同意展延
            工期。
        、再則，I、依本院卷114 頁之說明書及116 頁之原
            告之函文說明欄之二所示，在接獲國科會90年9 月
            3 日之函覆後，原告就應得知悉應繳交予國科會之
            權利金金額為十五萬元，至少也可再經由以電話等
            較為簡便之方式查知應繳之權利金金額及帳戶。但
            原告雖於93年11月13日向國科會提出專利授權之申
            請，卻未同時繳款，甚至於91年1 月23日國科會傳
            真相關權利金之匯款帳戶後，原告竟仍遲至91年2
            月1 日才匯款。II、又國科會於91年2 月6 日發文
            檢送未蓋印之授權使用合約書，請原告蓋印後，將
            合約書逕送陳生金簽名蓋章再送交國科會（參本院
            卷122 頁），然原告卻於91年2 月21日才以函文將
            授權使用合約書檢還予國科會。實則，似此過程，
            若原告能捨棄依賴較無效率之郵寄公文方式，而改
            採派專人親送並輔以電話、傳真聯絡等方式，絕對
            可大幅度縮短時程。
        、綜上所述，可知自90年7 月12日原告向國科會提出
            申請時起，迄於獲得國科會專利授權之日止，期間
            雖長達二百餘日。究其原因，應在於「原告依賴較
            無效率之郵寄公文往返方式，與相關單位聯絡。而
            未採較為便捷之電話、傳真，甚至指派專人親送文
            件與洽商，或逕邀被告協商等方式，與各方溝通」
            ，甚至更有因原告未積極處理、自行延宕的情形（
            例如：接獲相關函文後，未立即處理，拖延數日才
            回文；或90年9 月3 日國科會回文後到90年11月13
            日之期間；或遲未繳交相關權利金等等）。因此，
            原告要求將257 日應全數展延工期云云，並無足採
            。
５、又兩造於90年4 月17日簽立系爭契約，雖然若依原定之施工
    進度，在90年5 月間原告繪製鋼結構施工圖時就會使用到系
    爭接頭，但直到90年10月23日才會在施工時實際使用此「接
    頭」之施工法等情，業經兩造一致陳明在卷（參本院卷276
    頁筆錄）。又如前述，原告要求「為取得鋼骨結構接頭之專
    利授權，應延長工期共257 天（即90年7 月12日起到91年3
    月26日止）」，並不合理。然本院縱採較寬之標準，認定「
    90年11月17日（申請書）起到91年1 月17日止，為國科會辦
    理審認之所須時間」（註：依本院卷120 頁，國科會已要求
    原告匯款，衡情至遲在此時，國科會應已審核完畢），及認
    定「自91年2 月6 日（即原告備齊各文件及繳交權利金後，
    國科會檢送空白之授權書給原告）起，到91年3 月1 日（國
    科會再將正式簽定之授權書檢送予原告）止，為合理之簽約
    公文往返期間」，除此再加上「若原告於洽商取得專利授權
    之過程中，改以積極的處事態度及便捷的聯絡方式，所須之
    時間」，衡情總計亦約僅須費時三個月即可。因此，縱使不
    能趕在90年5 月繪圖前完成，對原定於90年10月23日之施工
    進程，也不會有所影響。從而，綜據上開說明，原告主張：
    「為取得鋼骨結構接頭之專利授權，應延長工期共257 天（
    即90年7 月12日起到91年3 月日止）」等語，並無足採。
五、原告請求給付尾款0000000元，應屬無據：
１、兩造間之系爭契約，業已完工及經初驗與正式驗收合格，並
    由原告依約定辦妥工程保固保證，然尚未取得使用執照，且
    尾款0000000 元亦未給付予原告等情，業經兩造一致陳明在
    卷。故應查明者，為：
    (1)、使用執照核發前，原告有無給付尾款之義務。
    (2)、使用執照迄未核發之原因，是否不可歸責於原告。
２、按兩造所立契約書第五條固約定：「、、工程全部峻工經本
    公司初驗及正式驗收合格，並由承包廠商依本須知九十二條
    辦妥工程保固保證後結付尾款。」（參本院11 頁）， 但「
    本工程特別說明Ａ」之「４」估驗及付款辦法中之「４‧４
    」另約定：「工程尾款俟全部工程竣驗合格，取得建築物使
    用執照並辦理工程保固保證及預付款全部扣清後結付。」，
    且上開「本工程特別說明Ａ」之「４」之「４‧１控制室（
    含主變室）：（按控制室之工程金額，按下列百分比估驗）
    」之「４‧１‧８使用埶照核發１００％」（參本院卷61頁
    、62頁），亦即均明文約定應於使用執照核發後，才付尾款
    。依兩造所立契約第7 條既已明文規定：「本契約文件之一
    切規定得互為補充」，上開「本工程特別說明Ａ」中之約定
    ，自應有效。再則，使用執照之取得，攸關原告能否依法使
    用系爭工程之工作物，而依兩造間之約定，應由原告負責向
    有關單位申請及取得系爭工程之使用執照等情．業經兩造一
    致陳明在卷，應認取得使用執照為原告承攬系爭工程的工作
    內容之一，且與承攬報酬具有對價關係。原告雖稱；若有問
    題，應得由保證金獲得保證云云，但參酌投標須知第29條「
    工程保固」（本院321 頁）及契約書第21條「工程保固」之
    規定（本院卷20頁），保證金之目的應不在用以確保使用執
    照之核發。再參酌民法490 條第1 項：「稱承攬者，謂當事
    人約定，一方為他方完成一定之工作，他方俟工作完成，給
    付報酬之契約。」之規定，及最高法院50年台上字第2705號
    判例：「承攬人完成之工作，依工作之性質，有須交付者，
    有不須交付者，大凡工作之為有形的結果者，原則上承攬人
    於完成工作後，更須將完成物交付於定作人，且承攬人此項
    交付完成物之義務，與定作人給付報酬之義務，並非當然同
    時履行，承攬人非得於定作人未為給付報酬前，遽行拒絕交
    付完成物。」，解釋上應認為使用執照未核發前，原告尚無
    給付尾款之義務。
３、如前述，使用執照尚未核發前，原告並無給付尾款之義務。
    而參酌原告訴訟代理人所自承：「使用執照的確應由原告申
    請，但到目前尚未核發。（為何尚未核發？）因為消防部分
    ，原告的下包沒有提出出場證明給原告，所以沒有核發的確
    不能歸責予被告。」等語，堪信使用執照未核發，係肇因於
    可歸責原告之事由所致。因此，原告請求被告給付尾款0000
    000元，應屬無據。
六、綜上所述，原告主張因下雨、向國科會申請鋼樑「接頭」之
    專利權使用授權、鋼樑孔位偏移重新制作，而要求計算工期
    時，應展延321 天（即4 ＋257 ＋60）於法無據。因此系爭
    工期，原告確遲延245 日完工。若依「本工程特別說明Ａ」
    之「２‧１」既約定：「第一期：、、(2)工期：俟用地鑑界
    完兼後，由甲方通知開工，並於開工日起400 天以內完成，
    如有逾期，每逾期一天，須繳納損害賠償額預定性違約金新
    台幣壹拾壹萬元整」，違約金將高達00000000元（245 ×11
    0000）。
七、又原告雖主張約定之違約金過高，應予酌減云云。但本院審
    酌：(1)、本系爭工程雖分二期，而「本工程特別說明Ａ」之
    「２‧１」約定：「第一期：、、工期：俟用地鑑界完成後
    ，由甲方通知開工，並於開工日起400 天以內完成，如有逾
    期，每逾期一天，須繳納損害賠償額預定性違約金新台幣壹
    拾壹萬元整」；「２‧２」則約定：「第二期，、、、工期
    ：俟甲方裝機作業完成後，由甲方通知開工，並於開工日起
    45天以內完成，如有逾期，每逾期一天，須繳納損害賠償額
    預定性違約金新台幣伍仟元整」。然依兩造所立契約書，第
    一期、第二期之工程款分別為00000000元、0000000 元，因
    此第一期、第二期之每日違約金，分別占約定價金之千分之
    一點四七（一期）、千分之一點五（二期），兩者差距不大
    ，自不能因此遽認第一期之違約金過高。(2)、行政院公共工
    程委員會88年5 月25日88工程企字第880710號函所發佈之「
    採購契約要項」之「柒之四十五」條之第二項規定「違約金
    ，以契約價金總額百分之二十為上限」（參本院卷325 頁）
    。而系爭契約約定之工程總價為8300萬元，若以百分之二十
    計算，則金額為1660萬元（註：第一工程延宕，則第二期亦
    將延宕完工）。(3)、原合主張，系爭「中島D ／S161KV變電
    所新建工程」，係為取代原有之「中島S ／S69KV 變電所」
    及「中臨S ／S69KV 變電所」，因系爭工程未如期完工及取
    得使用執照，致新建之「中島D ／S161KV變電所新建工程」
    迄未能投入商業運轉。迄未能投入運轉。而依原告公司之計
    劃表所示，到94年底，「中島S ／S69 KV變電所」及「中臨
    S ／S69KV 變電所」實際用電及主變利用率，均較原定計劃
    表所定預估高出甚多。而因新建之中島D ／S161 KV 變電所
    」未能投入運轉，致功率較低．明顯會造成能源浪費及低效
    率、供電不穩及電之損失等情，被告並未爭執，等各因素。
    本院認縱認約定之違約金過高應予酌減，原告於起訴前所主
    張扣除違約金00000000元，尚稱合理。
八、稽諸前揭說明，因原告尚未依約領得使用執照，被告並無支
    付尾款0000000 元之義務，且因原告未如期完工，被告應得
    主張扣除違約金00000000元（兩者合計00000000元）。從而
    原告起訴請求被告給付原告0000000 元及利息，為無理由，
    應予駁回。又原告受敗訴判決，其假執行之聲請即失所依據
    ，應併予駁回。
據上論結：原告之訴為無理由，並依民事訴訟法第78條，判決如
主文。
中　　華　　民　　國　　94　　年　　8 　　月　　1 　　日
                  民事第二庭    法　官　洪碩垣
正本係照原本作成。
如不服本判決，應於送達後20日內，向本院提出上訴狀並表明上
訴理由，如於本判決送達前提起上訴者，應於判決送達後10日內
補提上訴理由書（須附繕本）。
中　　華　　民　　國　　94　　年　　8 　　月　　8 　　日
                                書記官　光聰
